臺灣高等法院刑事判決
111年度上訴字第2583號
上  訴  人  
即  被  告  蔡光喻




選任辯護人  葛彥麟律師
上列上訴人因洗錢防制法等案件，不服臺灣新北地方法院111年
度金訴字第165號，中華民國111年3月31日第一審判決（起訴案
號：臺灣新北地方檢察署110年度偵字第29180號），提起上訴，
本院判決如下：
    主  文
原判決撤銷。
蔡光喻幫助犯洗錢防制法第十四條第一項之一般洗錢罪，處有期
徒刑貳月，併科罰金新臺幣壹萬元，罰金如易服勞役，以新臺幣
壹仟元折算壹日。緩刑貳年，並應依附表所示內容向被害人支付
損害賠償。
    事  實
一、蔡光喻依一般社會生活之通常經驗，本可預見將帳戶提供給
    不相識之人，可能幫助詐欺集團作為不法收取他人款項之用
    ，坊間每每發生有人遭詐欺將款項匯入人頭帳戶後遭提領一
    空，致追索不能一事，而對所提供之帳戶可能因而幫助他人
    從事詐欺不法犯罪有預見，且對詐欺集團使用該帳戶，足以
    掩飾或隱匿犯罪所得之去向亦有預見，仍不違背其本意，基
    於幫助詐欺及洗錢之不確定故意，於民國109年7月15日向渣
    打國際商業銀行申辦帳戶【帳號：000-00000000000000號，
    下稱渣打帳戶】後，依「黃元旭」（真實姓名、年籍不詳）
    指示，將存摺、金融卡、密碼交付「黃元旭」指定友人使用
    。不詳之人再意圖為自己不法之所有，基於詐欺取財、洗錢
    的犯意，於109年4月某日，利用交友軟體結識翁瑩倫，並佯
    稱有中獎機會，然需先匯款云云，致翁瑩倫陷於錯誤，依指
    示先後於109年7月21日12時18分、109年7月24日9時26分、1
    09年8月3日13時50分，匯款新臺幣（下同）36萬元、5萬元
    、20萬元至渣打帳戶，其中40萬元隨即遭提領一空，因此掩
    飾、隱匿犯罪所得之去向，剩餘21萬元則因提款卡遭鎖卡，
    無法提領。
二、案經翁瑩倫訴由雲林縣政府警察局斗六分局報告臺灣新北地
    方檢察署檢察官偵查起訴。
    理  由
壹、證據能力：
    本案據以認定上訴人即被告蔡光喻（下稱被告）犯罪之供述
    證據，公訴人、被告及其辯護人在本院言詞辯論終結前，均
    未聲明異議，復經本院審酌認該等證據之作成無違法、不當
    或顯不可信之情況，而非供述證據亦非公務員違背法定程序
    所取得，依刑事訴訟法第159 條之5、第158 條之4 反面解
    釋，均有證據能力。
貳、實體部分：
一、認定犯罪事實依據的證據與理由：
　㈠訊據被告固坦承其依「黃元旭」指示，將渣打銀行存摺、金
    融卡、密碼交付「黃元旭」指定友人使用之事實，惟矢口否
    認有何幫助詐欺取財及幫助洗錢之犯行，辯稱：我在網路上
    認識「黃元旭」，這是我第一次交朋友，「黃元旭」表示私
    底下接案，廠商要匯工程款給他，但「黃元旭」人在澳門，
    叫我把帳戶寄給他的朋友，還保證不會騙我，我也是被「黃
    元旭」欺騙云云。辯護人辯護意旨略以：被告領有輕度身心
    障礙手冊，社會經驗及辨別能力較一般常人為弱，且未曾有
    交男朋友之經驗，十分容易因渴望愛情而遭有心人士之利用
    ，「黃元旭」以溫情攻勢要老婆即被告放心，被告也一直交
    代要好好保管帳戶，不能拿去亂用，被告自始主觀上未有幫
    助詐欺或幫助洗錢之犯意，又依被告自承其寄出本案帳戶之
    提款卡及密碼時，雖然沒有辦法保證對方不會拿本案帳戶之
    提款卡及密碼去做其他不法使用之說法，最多只能認定被告
    主觀上能預見其行為可能會被他人拿去做詐騙工具使用，然
    無法認定被告本於即使本案帳戶之提款卡及密碼真的遭他人
    拿去作詐騙工具使用，也抱持無所謂心態，被告發現帳戶被
    凍結以後才恍然大悟，並將帳戶內的21萬元交付警方查扣，
    倘若被告真的有幫助詐欺、洗錢的犯意，怎麼可能會阻止「
    黃元旭」取得犯罪所得，還與「黃元旭」爭執，又被告領有
    輕度身心障礙手冊，溝通障礙及社會經驗不足，判斷力明顯
    較通常智識之人低弱，被告對於帳戶將可能作為詐欺之用，
    一無所悉，故本件缺乏足夠證據證明被告確有幫助詐欺取財
    或洗錢之確定故意或不確定故意等語。
  ㈡經查，被告依「黃元旭」指示，將渣打銀行存摺、金融卡、密碼交付「黃元旭」指定友人使用後，不詳之人意圖為自己不法之所有，基於詐欺取財、洗錢之犯意，於110年4月某日，利用交友軟體結識告訴人翁瑩倫，佯稱有中獎機會，然需先匯款云云，致告訴人陷於錯誤，依指示先後於109年7月21日12時18分、109年7月24日9時26分、109年8月3日13時50分，匯款36萬元、5萬元、20萬元至渣打帳戶，其中40萬元隨即遭提領一空，因此掩飾、隱匿犯罪所得之去向，剩餘21萬元則因提款卡遭鎖卡，無法提領之事實，業據被告於警詢、偵查坦承：我是按照「黃元旭」的指示，將渣打帳戶的存摺、金融卡與密碼寄到指定地址，「黃元旭」說那是他同事的住處等語不諱（偵卷第11頁、第127頁至第129頁），並有證人翁瑩倫於警詢證述詳盡（偵卷第15頁至第19頁、第21頁至第22頁），復有渣打帳戶交易明細1份在卷可佐（偵卷第73頁），首堪認定。　
  ㈢被告確實具有幫助詐欺及幫助洗錢之不確定故意：
  1.刑法之故意犯，可分為直接故意與不確定故意，所謂不確定
    故意是指行為人對於構成犯罪事實，預見其發生而其發生並
    不違反其本意，刑法第13條第2項有明文規定。又行為人是
    否具有犯罪之故意（含直接故意或不確定故意），屬於個人
    內在的心理狀態，必須從行為人外在表徵與行為時的客觀情
    況，依照經驗法則審慎斟酌判斷。
  2.金融帳戶為個人之理財工具，一般民眾皆可自由申請開設金
    融帳戶，並無任何特殊之限制，亦得同時在不同金融機構申
    請多數存款帳戶使用。且衡諸一般常情，金融帳戶之存摺、
    提款卡事關個人財產權益之保障，其專有性甚高，除非本人
    或與本人親密關係者，難認有何理由可自由流通使用該帳戶
    ，一般人均有妥為保管及防止他人任意使用之認識，縱特殊
    情況偶需交付他人使用，亦必深入瞭解用途及合理性，始予
    提供，且該等專有物品如落入不明人士手中，而未加以闡明
    正常用途，極易被利用為與財產有關之犯罪工具，此為吾人
    依一般生活認知所易於體察之常識；而有犯罪意圖者，非有
    正當理由，竟徵求他人提供帳戶，客觀上可預見其目的，係
    供為某筆資金之存入，後再行領出之用，且該筆資金之存入
    及提領過程係有意隱瞞其流程及行為人身分曝光之用意，一
    般人本於一般認知能力均易於瞭解。
　3.被告所提出其與「黃元旭」間對話紀錄（見原審卷第91-107
    頁），可知當「黃元旭」要求被告提供帳戶時，被告向「黃
    元旭」表示：「不要涉及洗錢或什麼不法的事情我都OK」、
    「我的戶頭一下子多這麼多錢，銀行不會覺得奇怪、去查嗎
    ？」、「確定不會把我的帳戶拿去當人頭帳戶？因為那人我
    不認識」等語（原審卷第91頁、第97頁至第98頁），足以證
    明被告非常清楚金融帳戶不可以隨便交付他人使用，也知道
    自己提供的金融帳戶很有可能成為人頭帳戶，作為收受他人
    被詐欺款項、洗錢之用。
　4.又被告自承僅與「黃元旭」視訊過，而未見過其本人（見偵
    卷第129頁），「黃元旭」對於被告而言只是網友，並非日
    常生活中實際認識的人，且「黃元旭」向被告自稱在一間科
    技公司上班，被告曾經打電話去詢問是否有「黃元旭」之人
    ，卻獲得查無此人的回應（見偵卷第85頁），以及「黃元旭
    」指定寄送存摺、提款卡、密碼的地址，經過被告查詢以後
    ，發現是一間髮廊（見偵卷第11頁），種種詭異、不正常的
    蛛絲馬跡，難以認為被告主觀上對於「黃元旭」存在合理之
    信賴。
　5.再者，被告實際上已可預見提供帳戶給「黃元旭」使用，可
    能涉及詐欺、洗錢等犯罪，進行相關的查證行為以後，在心
    中懷疑未化解、消除之情況下，仍選擇將渣打帳戶交付「黃
    元旭」指定友人使用，可見被告對於事後發生有人遭詐欺及
    洗錢之結果，被告亦不違反其本意，而有幫助詐騙份子向他
    人詐取財物之不確定故意，且對於詐欺之人藉由其帳戶掩飾
    犯罪所得去向之結果的發生亦有容任而不違反其本意，被告
    有幫助詐欺之人掩飾特定犯罪所得去向之洗錢之不確定故意
    ，亦堪認定。　
  ㈣被告及其辯護人辯解不可採之理由：
　1.被告辯稱其信任「黃元旭」而交付本案帳戶，並無幫助詐欺
    取財及幫助洗錢之不確定故意云云：
　　被告雖然透過交友軟體認識「黃元旭」，且從SKYPE對話紀
    錄中，「黃元旭」不斷稱呼被告為「老婆」，被告也以「親
    愛的」回應「黃元旭」等情（見原審卷第91頁至第107頁）
    ，然被告自承僅與「黃元旭」視訊過，而未見過其本人，且
    被告並向「黃元旭」表示：「不要涉及洗錢或什麼不法的事
    情我都OK」、「我的戶頭一下子多這麼多錢，銀行不會覺得
    奇怪、去查嗎？」、「確定不會把我的帳戶拿去當人頭帳戶
    ？因為那人我不認識」等語，被告應已預見「黃元旭」之指
    示與詐欺取財、洗錢犯罪有關，卻仍同意將渣打帳戶交付「
    黃元旭」指定友人使用，其主觀上有對於提供帳戶提款卡、
    密碼可能幫助詐騙份子向他人詐取財物，詐欺之人更可藉由
    其帳戶掩飾犯罪所得去向之結果的發生等顯有容任而不違反
    其本意之幫助詐欺取財、幫助洗錢之不確定故意，應無疑義
    。
　2.被告辯稱其如有幫助詐欺、洗錢之犯意，怎麼可能會阻止「
    黃元旭」取得犯罪所得云云：
　　告訴人於109年8月3日13時50分匯款至渣打帳戶之20萬元，
    因提款卡遭鎖卡，導致無法提領，「黃元旭」遂要求被告提
    領該款項交付，被告拒絕「黃元旭」後，「黃元旭」威脅以
    侵占罪提告，並寄送存證信函至被告住處（見偵卷第87頁至
    第89頁、第95頁至第107頁），又被告於109年8月12日固然
    前往新北市政府警察局林口分局林口派出所報案，提出21萬
    元供警方扣押，有扣押物品目錄表、報案三聯單各1份在卷
    可證（見原審卷第109頁、第113頁），以上情節至多僅能證
    明被告自斯時起已無幫助犯罪之直接或間接故意，然對於前
    所容任、犯罪業已終了之本件犯罪結果，仍應負幫助罪責。
　3.被告辯稱其判斷能力不佳云云：
　　被告固然領有第一類的輕度身心障礙證明（原審卷第123頁
    、第143頁），然被告仍清楚妥善保管金融帳戶之重要性，
    業如前所述，甚至還可以前往金融機申辦帳戶，而且知道以
    電話查證「黃元旭」背景的真偽，甚至拒絕「黃元旭」要求
    其匯款5萬元作為聽牌費、對獎獎金等情（偵卷第85頁），
    可見被告具有相當智識、社會交往的能力，上開輕度身心障
    礙證明無法做為其有利之認定，而認被告不具有幫助詐欺取
    財及幫助洗錢之不確定故意。
  ㈤綜上所述，被告辯解及辯護人主張，難以採信。本件事證明
    確，被告犯行堪以認定，應依法論罪科刑。
二、論罪科刑：
  ㈠被告將渣打帳戶存摺、提款卡與密碼提供給「黃元旭」友人
    使用，惟被告並未參與實施詐術或洗錢行為，亦無證據證明
    被告有參與上開犯罪之構成要件行為，是被告提供本案帳戶
    之行為，僅係對「黃元旭」實行詐欺取財與一般洗錢罪之實
    行有所助益，且屬參與詐欺取財與洗錢構成要件以外之行為
    ，自應論以幫助犯，而非共同正犯。核被告所為，係犯刑法
    第30條第1項前段、第339條第1項幫助詐欺取財罪、刑法第3
    0條第1項前段、洗錢防制法第2條第2款、第14條第1項幫助
    一般洗錢罪。
  ㈡告訴人一共匯款61萬元至渣打帳戶，其中21萬元，固因提款
    卡遭鎖卡，導致不詳之人無法提領，40萬元部分業已造成犯
    罪所得掩飾、隱匿結果，仍屬洗錢既遂之行為。
  ㈢又被告同時觸犯幫助詐欺取財罪、幫助一般洗錢罪，應依刑
    法第55條規定，以幫助一般洗錢罪處斷，並依刑法第30條第
    2項之規定，按正犯之刑減輕之。。　　
三、原判決撤銷之理由：　　　
  ㈠原審認被告幫助洗錢犯行明確，而予依法論科，固非無見。
    惟被告上訴後已與告訴人和解成立，並已依和解內容開始賠
    償告訴人，量刑基礎已有變更，原審未及審酌此節，而有未
    洽。被告上訴否認犯罪雖無理由，己如前述，惟原審既有上
    述可議之處，自應由本院將原判決予以撤銷改判。
　㈡爰以行為人之責任為基礎，審酌被告前無任何科刑紀錄，有
    本院被告前案紀錄表1份在卷可稽，素行尚佳，隨意將金融
    帳戶交予他人，供詐欺成員犯罪並隱匿犯罪所得，使不法之
    徒輕易於詐欺後取得財物，且致檢警難以追緝，助長詐欺犯
    罪風氣，破壞金融交易秩序，告訴人於本案損失達61萬元之
    受害程度（其中21萬元已經返還告訴人收受），其所為自應
    受有相當程度之刑事非難；惟考量被告上訴後與告訴人和解
    成立，並已開始賠償告訴人之損失，有本院111年度附民字
    第585號和解筆錄在卷可參（見本院卷第67頁），及其自陳
    大學畢業、從事百貨公司客服工作、收入約2萬元、與母親
    、姐姐同住之智識程度與家庭經濟生活狀況等一切情狀，改
    量處如主文欄第2項所示之刑，並諭知罰金如易服勞役之折
    算標準。
　㈢不予宣告沒收之說明：　
　　被告所為僅成立幫助詐欺取財、幫助洗錢之犯行，而其否認
    獲得報酬，亦無積極證據證明被告就此犯行確已實際獲有報
    酬，難以認定有何犯罪所得，自無從併予宣告沒收。又被告
    所提供之系爭帳戶之存摺影本、提款卡未據扣案，且該等物
    品可隨時停用、掛失補辦，不具刑法上之重要性，而無宣告
    沒收之必要，爰不予宣告沒收。　　
四、緩刑宣告之說明：
　　被告前此未曾受有期徒刑以上刑之宣告，有本院被告前案紀
    錄表附卷可按，已開始賠償告訴人之財損，態度尚屬良好，
    足認被告已具悛悔之意，經此偵、審教訓及刑之宣告，自當
    知所警惕，信無再犯之虞。本院因認上開宣告之刑以暫不執
    行為適當。爰諭知緩刑2年，用啟自新。又為使被告能按期
    履行賠償與告訴人所達成之和解條件，以確保記取教訓，並
    補償告訴人，爰依刑法第74條第2項第3款規定，諭知被告應
    依附表所示內容（即卷附和解筆錄內容）向告訴人支付損害
    賠償。此部分乃緩刑宣告附帶之條件，依刑法第74條第4項
    規定，上開條件內容得為民事強制執行名義，且依刑法第75
    條之1第1項第4款規定，違反上開之負擔情節重大，足認原
    宣告之緩刑難收其預期效果，而有執行刑罰之必要者，得撤
    銷緩刑之宣告。　
據上論斷，應依刑事訴訟法第369條第1項前段、第364條、第299
條第1項前段，判決如主文。
本案經檢察官吳姿函提起公訴，檢察官黃和村到庭執行職務。
中　　華　　民　　國　　111 　年　　10　　月　　20　　日
                  刑事第十二庭  審判長法　官  陳如玲
                                      法　官  廖建瑜
                                      法　官  魏俊明
以上正本證明與原本無異。
如不服本判決，應於判決送達後20日內敘明上訴理由，向本院提
出上訴狀 (應附繕本) 。其未敘述上訴理由者，應於上訴期間屆
滿後20日內向本院補提理由書「切勿逕送上級法院」。
以上正本證明與原本無異。
                                      書記官   賴尚君
中　　華　　民　　國　　111 　年　　10　　月　　20　　日
附錄：本案論罪科刑法條全文
中華民國刑法第30條
（幫助犯及其處罰）
幫助他人實行犯罪行為者，為幫助犯。雖他人不知幫助之情者，
亦同。
幫助犯之處罰，得按正犯之刑減輕之。
中華民國刑法第339條
（普通詐欺罪）
意圖為自己或第三人不法之所有，以詐術使人將本人或第三人之
物交付者，處5年以下有期徒刑、拘役或科或併科50萬元以下罰
金。
以前項方法得財產上不法之利益或使第三人得之者，亦同。
前二項之未遂犯罰之。
洗錢防制法第14條
有第二條各款所列洗錢行為者，處7年以下有期徒刑，併科新臺
幣5百萬元以下罰金。
前項之未遂犯罰之。
前二項情形，不得科以超過其特定犯罪所定最重本刑之刑。　　

附表：
向被害人支付損害賠償之內容 備註 一、被告應給付翁瑩倫新臺幣（下同）6萬元，民國111年8月5日當庭給付現金2萬元（翁瑩倫簽收），餘款4萬元分期付款。 二、分期付款之給付方法：自民國111年9月1日起，於每月10日前給付1萬元至全部清償完畢為止，如有一期不按時履行，視為全部到期。匯入翁瑩倫指定之金融機構帳戶。 三、自111年11月10日起，總金額累計達5萬元，免除剩餘款1萬元。　  本院111年8月5日111年度附民字第585號和解筆錄「和解成立內容」所載（本院卷第67頁）